臺灣高等法院刑事判決　　　　　　 94年度上更(二)字第115號
上　訴　人
即　被　告　甲○○
選任辯護人　楊思勤律師
上列上訴人因毀損等案件，不服臺灣基隆地方法院，87年度易字
第749號，中華民國88年4月10日第一審判決（起訴案號：臺灣基
隆地方法院檢察署87年度偵字第3620號），提起上訴，經判決後
，由最高法院第二次發回更審，本院判決如下：
    主  文
原判決撤銷。
甲○○傷害人之身體，處有期徒刑月，如易科罰金以佰元折
算壹日；又損壞他人海釣船燈具、右舷、船艉，足以生損害於他
人，處有期徒刑伍月，如易科罰金以佰元折算壹日。應執行有
期徒刑柒月，如易科罰金以佰元折算壹日。
    事  實
一、甲○○為「耀星六號」漁船船長，與其父即該漁船船主兼船
    員朱進（業經本院另案判決無罪確定）及另1名年籍姓名不
    詳之大陸漁工，於民國87年7月30日駕駛「耀星六號」漁船
    出海至北緯25度44分，東經121度59分之彭佳嶼西北方海域
    作業（捕捉小卷），至當日晚上11時許，因不滿由船長吳炎
    泉、船員林正義、許智翔所駕駛，載有謝志明、王清琦、陳
    祥昇、彭仁壽、江丕聰等28名釣客，前往該處海釣之「太平
    洋一六八號」海釣船進入上開海域，認有妨礙其捕捉小卷作
    業，甲○○即將「耀星六號」漁船駛近「太平洋一六八號」
    海釣船之右方，並大聲指責「太平洋一六八號」海釣船之人
    為何在該處妨礙其作業，「太平洋一六八號」海釣船船長吳
    炎泉答稱：「海是大家的，你能捕魚，我也能海釣」等語，
    拒絕駛離，雙方因而發生爭執，詎甲○○竟基於將「太平洋
    一六八號」海釣船上釣客之釣竿掃斷及損壞該海釣船之犯意
    ，且有「耀星六號」漁船於掃斷「太平洋一六八號」釣客之
    釣竿時，極可能同時傷及釣客之認識，惟乃本於傷害之未必
    故意，執意為之，即行駕駛「耀星六號」漁船，利用該漁船
    捕魚用橫架在船身之竹竿，向「太平洋一六八號」海釣船右
    側橫掃，海釣船上之釣客見狀紛紛走避，釣竿因而折斷（此
    部分未據告訴）或落海，並擊中謝志明之頭部，致其受有顏
    面撕裂傷13公分之傷害，船長吳炎泉等人見狀急於處理謝志
    明傷勢之際，甲○○仍接續駕駛「耀星六號」漁船，先以船
    艏撞擊「太平洋一六八號」海釣船之右後舷，繼而復以船艏
    撞擊海釣船之船艉4次，致該海釣船船身右後側及船艉多處
    及船上燈具受損，經船長吳炎泉緊急將船駛回魚吼港，並將
    受傷之謝志明送醫。
二、案經謝志明及「太平洋一六八號」海釣船主林清文訴由內政
    部警政署水上警察局第一警察隊報請台灣基隆地方法院檢察
    署檢察官偵查起訴。
    理  由
一、訊據上訴人即被告甲○○供承有於右揭時間駕駛「耀星六號
    」漁船在上開海域作業（捕捉小卷），適「太平洋一六八號
    」海釣船亦在該海域進行海釣，因海釣船之光太強妨礙漁
    船作業，雙方因而發生爭執，期間「耀星六號」漁船船身上
    之竹竿掃斷海釣船上之釣竿，並掃中釣客謝志明頭部受傷，
    嗣該漁船之船艏又數次撞及海釣船之船艉，造成海釣船艉受
    損等情，惟矢口否認有傷害及毀損之犯行，辯稱：伊所駕駛
    之「耀星六號」漁船正在作業中，漁船之作業竹竿及水底燈
    皆未收起，故兩船靠近時，因風浪太大船身晃動致漁船船身
    上之竹竿掃斷海釣船上之釣竿，並掃中謝志明，並非蓄意傷
    害謝志明；嗣因「太平洋一六八號」海釣船上之釣客向漁船
    上丟擲鉛塊，並開船欲撞「耀星六號」漁船之船舷，伊為防
    止被撞沈，且漁船之速度又較海釣船慢，所以只能開船尾隨
    「太平洋一六八號」海釣船兜繞，而不慎撞及該船船艉，並
    非追逐該海釣船，故意追撞云云。
二、惟查：
　(一)右揭事實業據告訴人林清文、謝志明迭於偵查中指訴綦詳，
  　核與證人吳炎泉、林正義、王清琦、陳祥昇、彭仁壽、江丕
    聰等證述情節大致相符，並有謝志明受傷之診斷證明書、船
    舶登記證書、船舶海事報告書各乙紙，上述2艘船舶受損照
    片（以上均影本）各在卷可稽。且依被告甲○○、證人吳炎
    泉等之陳述，及卷附船舶受損照片顯示，「太平洋一六八號
    」海釣船受損之位置為右後舷及船艉，「耀星六號」漁船受
    損之部位則在船艏，由此跡證，亦足以佐證告訴人及上訴證
    人指陳情節屬實。
　(二)雖被告甲○○於本院前審調查、審理中以證人王清琦、陳祥
  　昇、江丕聰、吳炎泉、林正義等人間，就海釣船上之人員究
    竟何時丟擲鉛塊至「耀星六號」？海釣船被撞之時間是在收
    起風錨、發動引擎之前或之後？海釣船有無絞住漁船漁網致
    不能前進等細節之供述未臻一致為詞，指摘上述證人之證言
    為不足採云云。然上述證人吳炎泉等人，對於被告所駕駛之
    漁船如何先駛近海釣船之右舷，指責海釣船影響其作業，不
    該在該海域從事海釣，因遭海釣船船長吳炎泉回嘴頂撞，即
    駕船以船身上突出之竹竿橫掃海釣船右舷，掃斷釣客之釣竿
    ，並造成釣客謝志明顏面撕裂傷，進而駕駛該漁船以船艏撞
    擊海釣船之右後舷及船艉等主要事實，均分別於警訊及偵審
    時指證明確，雖其中有少數細節稍有出入，惟或因當時各人
    所站立之位置、注意程度等之不同，致各人之指述自難期均
    一致，然不因之影響被告傷害、毀損之事實，尚難遽爾認證
    人吳炎泉等人之證詞為不足採。
　(三)又本件「耀星六號」漁船撞擊「太平洋一六八號」海釣船之
  　經過，已如前述，雖依卷附船舶登記證書所載，「太平洋一
    六八號」海釣船之噸位較重，航速較快，然依案發當時之情
    形，「太平洋一六八號」海釣船係於上開海域停下錨，以
    便於釣客垂釣，反觀「耀星六號」漁船，則係以被告認該海
    釣船妨礙其漁船作業而駛向海釣船，係在航行作業狀態，因
    此，於「耀星六號」漁船掃斷「太平洋一六八號」海釣船釣
    客之釣竿後，縱然海釣船上之船長及船員見情勢不妙，急忙
    收起風錨，發動引擎，惟此際船長吳炎泉尚須處理受傷之釣
    客謝志明，亦無法即刻高速駛離，此據被告甲○○及告訴人
    林清文於本院前審調查均供稱原來引擎是關掉狀態，則經發
    動引擎並打上前進檔，要經3到5秒熱船後再慢慢加油起步，
    不能一發動引擎就可以加速前進等語（見本院90年11月30
    日訊問筆錄），因而海釣船「太平洋一六八號」右後舷及船
    艉所受之損壞，顯係當時在航行中之「耀星六號」漁船以竹
    竿橫掃海釣船之右舷後，趁海釣船甫發動引擎未及駛離及船
    速尚低之際，持續予以撞擊所致，應堪認定。至船舶之駕駛
    系統僅有「中止」、「前進」、「後退」3種變換檔，於船
    舶航行中打入「前進」檔，即得持續由低速至高速行駛，而
    依上揭證人吳炎泉等人之供述，海釣船於收起風錨駛離前即
    遭被告駕駛之「耀星六號」漁船持續撞擊，並非遭該漁船連
    續「倒車」、「前進」而撞擊。又「太平洋一六八號」海釣
    船之時速固達14海浬，遠快於時速僅8海浬之「耀星六號」
    漁船，惟「太平洋一六八號」海釣船停下錨，以便於釣客
    垂釣時，係將柴海主機關閉，而依「太平洋一六八號」海釣
    船之船舶檢查紀錄簿所載，該海釣船除有12缸柴油機1部外
    ，尚有6缸及4缸之柴油機各1部，該海釣船於停下錨供釣
    客垂釣時，則仍保留該2部副機發動，以供燈光之電源，是
    「太平洋一六八號」海釣船於上揭時地遭受「耀星六號」漁
    船侵襲時，尚須發動該柴油主機始得徐徐起動駛離現場，於
    受撞擊時自無速度高於該「耀星六號」漁船之可言，尚難認
    「太平洋一六八號」海釣船之時速高於「耀星六號」漁船，
    即謂「耀星六號」漁船無撞擊「太平洋一六八號」海釣船之
    可能。被告於偵審中迭次辯稱其所駕漁船前進撞擊海釣船後
    ，必須打倒退檔始能再打前進檔，不可能連續四次前進撞擊
    海釣船云云。查海釣船及被告漁船均係飄浮於海洋中，會受
    風力強弱及海流之緩急所影響，而生有間距，被告漁船既在
    前進狀態，連續追撞海釣船四次，自屬可能，被告此項辯解
    ，自無可採。「至太平洋一六八號」海釣船搭載28名釣客前
    往上開海域垂鈞，而因被告不滿該海釣船妨礙其捕魚作業，
    致肇本件事故，該海釣船以其上既搭載有如此多之釣客，實
    無衝撞「耀星六號」漁船之理，且依「太平洋一六八號」之
    時速高於「耀星六號」如此之多，若同時於航行狀態下，當
    能輕易擺脫該「耀星六號」之糾纏，被告駕駛之「耀星六號
    」漁船又豈能緊隨「太平洋一六八號」海釣船船艉繞行達2
    、30分鐘之久，並擦撞海釣船船艉，是被告甲○○猶一再以
    「太平洋一六八號」之航速較快，「耀星六號」不可能追及
    該海釣船，並自後追撞，當時係因「太平洋一六八號」欲追
    撞「耀星六號」，「耀星六號」因速度較慢，恐遭撞沈，乃
    採取咬住「太平洋一六八號」船艉兜繞之策略，致不慎撞及
    該船云云置辯，顯屬卸責之詞，不足採信。至於被告聲請將
    本件撞船之漁事糾紛送請相關單位鑑定乙節，本院將全案送
    請交通部基隆港務局鑑定，該局函覆略以：經傳詢海釣船船
    長吳炎泉，吳某表示無意願接受調查，而本案之爭點，因時
    間已屆七年之久，甚難由原始卷宗內直接判斷評議等語，此
    有該局94年7月20日基港航海字第0940012917號函附於本院
    卷可按，已難再鑑定。經查本件兩船追撞之事實已明，爰不
    再送鑑定，附此敘明。至被告於本院前審調查時固提出對船
    舶航行技術有相當瞭解之多名船長，就本件兩船碰撞事故，
    表示係首尾相連繞圈，於打轉過程中不慎碰撞而造成之意見
    書乙份（見本院上訴卷第54頁至第81頁），惟查被告於本院
    調查時供承意見書是伊寫的云云，而據於該意見書上簽名之
    證人何茂雄、鄭陳傳於本院調查時到庭證稱意見書是甲○○
    拿來給渠等簽的，甲○○將當時情形說給渠等聽，渠等看內
    容就簽名云云（以上均見本院90年12月28日訊問筆錄），則
    該意見書既係被告所自行撰寫，而於其上簽名者復僅係片面
    聽信被告之說，又豈能遽據為本件責任之歸屬。
　(四)又被告駕駛「耀星六號」漁船，欲以漁船上之竹竿橫掃「太
  　平洋一六八號」海釣船之右舷時，當時有諸多釣客正在該處
    垂釣，此為被告甲○○及其父朱進所明知，是則被告等對於
    此舉有可能打傷釣客之事實，應有認識，仍執意為之，由
    此可充分顯示被告等當時已抱定即使打傷釣客亦在所不顧之
    主意，自應有傷害之未必故意。被告甲○○所辯伊無意傷害
    釣客，告訴人謝志明受傷純屬意外云云，亦屬遁詞。至被告
    若非故意撞擊該「太平洋一六八號」海釣船，又何以竟連續
    撞擊數次，甚且其於撞擊該海釣船之右後舷後，海釣船上之
    釣客以鉛塊丟擲其漁船時，被告竟仍復以其駕駛之「耀星六
    號」漁船連續撞擊海釣海之船艉，亦足證被告駕駛之漁船並
    非不慎擦撞海釣船。
　(五)綜上所述，本件被告甲○○犯罪事實已明，其所辯各節無非
  　係圖卸刑責之詞，均無可採，其犯行洵堪認定。
三、核被告甲○○所為，係犯刑法第277條第1項之傷害罪及同法
    第354條之毀損罪。被告所犯二罪，犯意各別，行為互殊，
    應予分論併罰，公訴人認為一行為觸犯數罪名之想像競合犯
    ，尚非允洽，併此敘明。
四、原審因而予以論罪科刑，固非無見。經查：(一)本案受害之客
    體固為他人之船艦，惟被告於撞擊海釣船右後舷後，並未朝
    海釣船最脆弱之船腹撞擊，亦未朝有動力設備之船艏撞擊，
    足證其自始即無撞毀海釣船之故意，其因海釣船擾其捕魚在
    氣憤下以所駕漁船撞擊海釣船船尾，難認有使海釣船喪失效
    用之故意，此觀最高法院50年台上字第870號判例意旨，應
    僅能認其普通毀損之故意，檢察官以普通毀損罪起訴，原甚
    正確，原審變更起訴法條，認被告係犯毀壞船艦罪，自非允
    洽。(二)被告以漁船橫架上之竹竿橫掃海釣船釣客之釣竿，致
    釣客受傷，繼而以漁船追撞海釣船，二者並無想像競合之關
    係，應係犯意各別之二罪，應予分論併罰，原判決認係裁判
    上一罪，所持見解，亦非正確。被告上訴，否認犯罪，指摘
    原判決不當，雖無理由，惟原判決既有上開可議，自應由本
    院將之撤銷改判。爰審酌被告係因海釣船干擾其捕魚，憤而
    為本件激烈之行為，而事後未與被害人和解賠償損害等一切
    情狀，就傷害部分量處有期徒刑月，毀損部分量處有期徒
    刑伍月，並均諭知易科罰金之折算標準以佰元折算壹日，
    並定其應執行刑為有期徒刑柒月。又被告行為後，刑法第41
    條業經於90年1月12日修正公布施行，修正後該條第2項規定
    ，併合處罰之數罪，均得易科罰金者，其應執行之刑逾六月
    者，亦得易科罰金。此項修正有利被告，爰就其執行刑，併
    諭知易科罰金之折算標準以佰元折算壹日。
據上論斷，應依刑事訴訟法第369條第1項前段、第364條、第299
條第1項前段，刑法第2條第1項前段、第277條第1項、第354條、
第51條第5款、第41條第1項前段、第2項，罰金罰鍰提高標準條
例第1條前段、第2條，判決如主文。
本案經檢察官蔡薰慧到庭執行職務。
中　　華　　民　　國　　94　　年　　9　　 月　　2　　日
　　　　　　　　　刑事第十五庭審判長法　官　蔡永昌
　　　　　　　　　　　　　　　　　  法　官　張正亞
　　　　　　　　　　　　　　　　　  法　官　陳榮和
以上正本證明與原本無異。
不得上訴。
                                    書記官　劉麗芬
中　　華　　民　　國　　94　　年　　9 　　月　　5 　　日
附錄：本案論罪科刑法條全文
中華民國刑法第277條第1項
 (普通傷害罪)
傷害人之身體或健康者，處三年以下有期徒刑、拘役或一千元以
下罰金。
中華民國刑法第354條
毀棄、損壞前二條以外之他人之物或致令不堪用，足以生損害於
公眾或他人者，處二年以下有期徒刑、拘役或五百元以下罰金。
